臺灣新北地方法院民事裁定  
110年度消債職聲免字第144號
聲  請  人  林憲松  
相  對  人
即  債權人  渣打國際商業銀行股份有限公司

法定代理人  龐維哲  


相  對  人
即  債權人  臺北富邦商業銀行股份有限公司

法定代理人  程耀輝  


相  對  人
即  債權人  國泰世華商業銀行股份有限公司

法定代理人  郭明鑑  
代  理  人  蔡政宏  
相  對  人
即  債權人  花旗(臺灣)商業銀行股份有限公司


法定代理人  莫兆鴻  
代  理  人  陳政欽  


相  對  人
即  債權人  匯豐（臺灣）商業銀行股份有限公司


法定代理人  麥康裕  


相  對  人
即  債權人  臺灣新光商業銀行股份有限公司

法定代理人  李增昌  
代  理  人  陳怡君  
相  對  人
即  債權人  聯邦商業銀行股份有限公司


法定代理人  李憲章  
相  對  人
即  債權人  遠東國際商業銀行股份有限公司

法定代理人  周添財  


相  對  人
即  債權人  元大商業銀行股份有限公司

法定代理人  翁健    
代  理  人  黃勝豐  
相  對  人
即  債權人  永豐商業銀行股份有限公司

法定代理人  陳嘉賢  
代  理  人  呂亮毅  
相  對  人
即  債權人  玉山商業銀行股份有限公司


法定代理人  黃男州  
代  理  人  朱逸君  
相  對  人
即  債權人  凱基商業銀行股份有限公司

法定代理人  魏寶生  


相  對  人
即  債權人  星展(臺灣)商業銀行股份有限公司

法定代理人  伍維洪  


相  對  人
即  債權人  台新國際商業銀行股份有限公司

法定代理人  尚瑞強  


相  對  人
即  債權人  日盛國際商業銀行股份有限公司

法定代理人  黃錦瑭  


相  對  人
即  債權人  中國信託商業銀行股份有限公司

法定代理人  利明献  


相  對  人
即  債權人  臺灣永旺信用卡股份有限公司

法定代理人  小鹿昌訓


相  對  人
即  債權人  臺灣美國運通國際股份有限公司

法定代理人  郭豐賓  


相  對  人  洪瑞遠  
相  對  人
即  債權人  新光行銷股份有限公司

法定代理人  李明新  
代  理  人  鄭穎聰  
相  對  人
即  債權人  有限責任淡水第一信用合作社

法定代理人  麥勝剛  
相  對  人
即  債權人  新加坡商艾星國際有限公司臺灣分公司

法定代理人  曾慧雯  


上列當事人間因消費者債務清理事件聲請免責，本院裁定如下：
    主  文
債務人林憲松應予免責。
    理  由
一、按法院為終止或終結清算程序之裁定確定後，除別有規定外
    ，應以裁定免除債務人之債務，消費者債務清理條例（下稱
    消債條例）第132條定有明文。惟按法院裁定開始清算程序
    後，債務人有薪資、執行業務所得或其他固定收入，扣除自
    己及依法應受其扶養者所必要生活費用之數額後仍有餘額，
    而普通債權人之分配總額低於債務人聲請清算前二年間，可
    處分所得扣除自己及依法應受其扶養者所必要生活費用之數
    額者，法院應為不免責之裁定。債務人有下列各款情形之一
    者，法院應為不免責之裁定。但債務人證明經普通債權人全
    體同意者，不在此限：㈠於七年內曾依破產法或本條例規定
    受免責。㈡故意隱匿、毀損應屬清算財團之財產，或為其他
    不利於債權人之處分，致債權人受有損害。㈢捏造債務或承
    認不真實之債務。㈣聲請清算前二年內，因消費奢侈商品或
    服務、賭博或其他投機行為，所負債務之總額逾聲請清算時
    無擔保及無優先權債務之半數，而生開始清算之原因。㈤於
    清算聲請前一年內，已有清算之原因，而隱瞞其事實，使他
    人與之為交易致生損害。㈥明知已有清算原因之事實，非基
    於本人之義務，而以特別利於債權人中之一人或數人為目的
    ，提供擔保或消滅債務。㈦隱匿、毀棄、偽造或變造帳簿或
    其他會計文件之全部或一部，致其財產之狀況不真確。㈧故
    意於財產及收入狀況說明書為不實之記載，或有其他故意違
    反本條例所定義務之行為，致債權人受有損害，或重大延滯
    程序。消債條例第133條本文、第134條前段定有明文。準此
    ，法院為終止或終結清算程序之裁定確定後，原則上應以裁
    定免除債務人之債務，除非具有消債條例第133條本文、第1
    34條前段各款所定情形之一，法院始得為不免責之裁定。
二、本件聲請人前於民國109年3月3日向本院具狀聲請清算，經
    本院以109年度消債清字第59號裁定聲請人自109年11月10日
    開始清算程序，復經本院司法事務官以109年度司執消債清
    字第153號進行清算程序，嗣因債務人之清算財團財產不敷
    清償財團費用及債務，經本院司法事務官以109年度司執消
    債清字第153號裁定終止清算程序等情，業據本院調取上開
    卷宗核閱屬實。是以，依前揭法律規定，本件所應審究者為
    聲請人即債務人是否應予免責。
三、又本院前於110年8月16日以新北院賢民慈110年度消債職聲
    免字第144號函通知債務人及全體普通債權人就債務人應否
    免責乙事表示意見，並定110年12月15日為調查期日使債務
    人、債權人到庭陳述意見。除債務人及債權人中國信託商業
    銀行股份有限公司有分別具狀及到庭說明債務人具免責與不
    免責事由外，債權人渣打國際商業銀行股份有限公司、臺北
    富邦商業銀行股份有限公司、國泰世華商業銀行股份有限公
    司、花旗（臺灣）商業銀行股份有限公司、匯豐（臺灣）商
    業銀行股份有限公司、臺灣新光商業銀行股份有限公司、遠
    東國際商業銀行股份有限公司、元大商業銀行股份有限公司
    、永豐商業銀行股份有限公司、玉山商業銀行股份有限公司
    、凱基商業銀行股份有限公司、台新國際商業銀行股份有限
    公司、日盛國際商業銀行股份有限公司、臺灣永旺信用卡股
    份有限公司、臺灣美國運通國際股份有限公司、洪瑞遠、新
    光行銷股份有限公司、新加坡商艾星國際有限公司臺灣分公
    司均僅以書狀表示不同意債務人免責，而未於前開調查期日
    到庭陳述意見，有債務人及各債權人之陳報狀、110年12月1
    5日調查筆錄（見本院消債職聲免字卷第57頁正反面、第59
    頁正反面、第61頁至第63頁、第65頁至第66頁、第68頁、第
    70頁至第71頁、第74頁至第76頁、第78頁至第80頁、第82頁
    至第83頁、第85頁至第86頁、第88頁、第91頁、第93頁至第
    94頁、第96頁至第97頁、第99頁、第101頁至第102頁、第10
    4頁第112頁、第114頁至第115頁、第118頁至第119頁、第12
    0頁）附卷可憑。
四、經查：
  ㈠本件債務人無消債條例第133條所定不予免責之情形：
  ⒈按法院裁定開始清算程序後，債務人有薪資、執行業務所得
    或其他固定收入，扣除自己及依法應受其扶養者所必要生活
    費用之數額後仍有餘額，而普通債權人之分配總額低於債務
    人聲請清算前兩年間，可處分所得扣除自己及依法應受其扶
    養者所必要生活費用之數額者，法院應為不免責之裁定；債
    務人依消債條例第43條第6項第3款、第81條第4項第3款規定
    所表明之收入數額，係指包括基本薪資、工資、佣金、獎金
    、津貼、年金、保險給付、租金收入、退休金或退休計畫收
    支款、政府補助金、分居或離婚贍養費或其他收入款項在內
    之所有收入數額，消債條例第133條、消債條例施行細則第2
    1條第4項分別定有明文。又消債條例第133條規定之情形，
    係以債務人於法院裁定開始清算程序後，有薪資、執行業務
    所得或其他固定收入為前提要件。則揆諸上開規定及說明，
    本院依消債條例第133條前段為本件不免責裁定之審查時，
    自應以本院裁定開始清算時（即109年11月10日）起至裁定
    免責前之期間，認定債務人有無薪資、執行業務所得或其他
    固定收入，扣除自己及依法應受其扶養者所必要生活費用之
    數額後仍有餘額，且普通債權人之分配總額低於債務人聲請
    清算前兩年間，可處分所得扣除自己及依法應受其扶養者之
    必要生活費用之餘額，以判斷其有無消債條例第133條之適
    用。
  ⒉聲請人主張於清算程序開始後，聲請人自109年11月16日起至
    110年5月19日止擔任新北市五股區「英安診所」之家醫科醫
    師，且因聲請人病情每況愈下，現罹患末期腎疾病，必須每
    周三日到院接受血液透析治療，迄今無法再行醫療業務，業
    據提出淡水馬偕紀念醫院乙種診斷證明書、明暘診所診斷證
    明書、藥袋影本等件（見本院消債職聲免字卷第25頁至第33
    頁）為證，且聲請人自承其自110年6月迄今，尚無其他醫事
    收入、其他政府補助款收入，亦無親友資助之收入，僅受領
    醫事服務費用共計新臺幣（下同）54萬4,825元。基此，本
    院綜合聲請人上開所陳及其提出之書證內容加以判斷，其自
    清算程序開始後迄至111年2月，本件開始清算程序後可處分
    之所得為54萬4,825元（見本院消債職聲免字卷第19頁、第2
    1頁至第24頁），堪為認定。又聲請人主張其每月必要生活
    費用為房租每月6萬元（計算式：1樓診所租金5萬元＋2樓雅
    房租金1萬元＝6萬元），惟出租人李換芳本於人道關懷同意
    免除110年11月至12月之租金、交通費每月1,000元、紙尿布
    費用3,465元（計算式：2,640＋825元＝3,465元）、醫療費每
    月436元（計算式：6,099元÷14＝436元，元以下四捨五入，
    下同)、印尼籍看護人員之薪資每月2萬1,257元（計算式：2
    9萬7,599元÷14個月＝2萬1,257元）、印尼籍看護人員之就業
    安定費每月2,000元、印尼籍看護人員之全民健康保險費每
    月1,143元（計算式：1萬4,860÷13個月＝1,143元）、聲請人
    之全民健康保險費3,070元（計算式：【5,704元＋1萬8,858
    萬】÷8個月＝3,070元）、數位有線電視費用自110年1月起至
    同年10月止平均每月500元（計算式：5,000元÷10個月＝500
    元）、網路費用自109年11月起至110年11月止平均每月978
    元（計算式：1萬2,710元÷13個月＝978元）、診所使用之健
    保資訊網路月租費自109年11月起至110年11月止每月1,980
    元（計算式：2萬5,740元÷13個月＝1,980元）、診所使用之
    市內電話月租費及使用費自109年11月起至110年11月止每月
    501元（計算式：6,519元÷13個月＝501元）、電費自109年11
    月起至110年10月止每月3,401元（計算式：4萬809元÷12個
    月＝3,401元）、自來水費自109年11月起至110年9月止每月8
    00元（計算式：8,797元÷11個月＝800元）、餐食費自109年1
    1月起至110年11月每月1萬元（計算式：13萬÷13個月＝1萬元
    ）等情，有消費者債務清理陳報狀、本院調查筆錄各1份（
    見本院消債職聲免字卷第19頁至第54頁、第168頁至第169頁
    反面、第170頁至第233頁）供明在卷。惟關於房租每月6萬
    元（計算式：1樓診所租金5萬元＋2樓雅房租金1萬元＝6萬元
    ）、數位有線電視費用每月500元、網路費用每月978元、診
    所使用之健保資訊網路月租費每月1,980元、診所使用之市
    內電話月租費及使用費每月501元，本院審酌聲請人現已負
    債、已無從事醫療業務，應無承租1樓房屋作為診所使用之
    必要，且聲請人自承自110年6月迄今無其他醫事收入，理應
    撙節開支，故自110年6月起每月承租1樓診所之房租支出5萬
    元、數位有線電視費用每月500元、網路費用每月978元、診
    所使用之健保資訊網路月租費每月1,980元、診所使用之市
    內電話月租費及使用費每月支出501元，應予剔除。又電費
    每月3,401元、自來水費每月800元、餐食費每月1萬元，本
    院衡酌目前社會經濟消費情形，電費每月1,000元、自來水
    費每月150元、餐食費每月6,500元為宜，逾此部分之數額，
    應予剔除。循此計算，本件清算程序（即109年11月10日）
    開始後總支出金額為110萬6,074元（計算式：6萬元×7個月
    【109年11月～110年5月】＋1萬元×9個月【110年6月～111年2
    月之2樓雅房】－1萬元×2個月【房東免除2個月租金】＋交通
    費1,000×16個月＋紙尿布費3,465元＋醫療費436元×16個月＋印
    尼籍看護人員之薪資每月2萬1,257元×16個月＋印尼籍看護人
    員之就業安定費每月2,000元×16個月＋印尼籍看護人員之全
    民健康保險費1,143元×16個月＋聲請人之全民健康保險費3,0
    70元×16個月＋數位有線電視費500元×7個月＋網路費978元×7
    個月＋診所使用之健保資訊網路月租費1,980元×7個月＋診所
    使用之市內電話月租費及使用費501元×7個月＋電費1,000元×
    16個月＋水費150元×16個月＋餐食費6,500元×16個月＝110萬6,
    074元）。綜上，聲請人於清算程序開始後可處分之所得為5
    4萬4,825元，扣除必要生活費用之數額110萬6,074元後已無
    餘額，是以，本件聲請人與消債條例第133條所定「於清算
    程序開始後，債務人有薪資、執行業務所得或其他固定收入
    ，扣除自己及依法應受其扶養者所必要生活費用之數額後仍
    有餘額」之要件即有未合，則該條所定本件「普通債權人之
    分配總額是否低於債務人聲請清算前2年間，可處分所得扣
    除自己及依法應受其扶養者所必要生活費用之數額」之要件
    自無庸再予審酌。從而，本件債務人無消債條例第133條所
    定不予免責之情形，應堪認定。
  ㈡債務人無消債條例第134條各款所定不免責事由：
    本件雖有債權人主張請法院調查及審酌債務人有無消債條例
    第134條各款之情形，惟消債條例關於清算程序係以免責主
    義為原則，不免責為例外，倘債權人主張債務人有消債條例
    第134條各款所定不免責之情事，即應由債權人就債務人有
    合於上開各款要件之事實，提出相當之事證證明之，惟債權
    人既未具體說明或提出相當事證證明，且本院復查無聲請人
    有何消費者債務清理條例第134條所列各款之不免責事由，
    自難認聲請人有消債條例第134條各款所定之情事。則相對
    人所為前開主張，要屬無據。
五、綜上所述，本件聲請人經法院為終止清算程序之裁定確定，
    既無消債條例第133條或第134條各款所定之不應免責情形存
    在，自應以裁定免除債務人之債務，是聲請人聲請免責，自
    應准許，爰裁定如主文。
中　　華　　民　　國　　111 　年　　3 　　月　　4 　　日
                  民事第七庭    法  官  莊哲誠
以上正本係照原本作成。
如對本裁定抗告須於裁定送達後10日內向本院提出抗告狀，並繳
納抗告費新臺幣1,000元。
中　　華　　民　　國　　111 　年　　3 　　月　　4 　　日
                                書記官  尤秋菊